臺灣高等法院臺南分院刑事判決
109年度上訴字第1246號
                                   109年度上訴字第1286號
上  訴  人  臺灣嘉義地方檢察署檢察官
被      告  黃婉婷



上列上訴人因被告毒品危害防制條例案件，不服臺灣嘉義地方法
院109年度訴字第528、493號中華民國109年8月27日、8月31日第
一審判決（起訴案號：臺灣嘉義地方檢察署109年度毒偵字第753
、788號），提起上訴，本院判決如下：
    主  文
上訴駁回。
    理  由
一、公訴意旨略以：被告黃婉婷基於施用第一、二級毒品之犯意
    ，為下列犯行：
　㈠於民國109年5月19日中午12時許，在位於嘉義市○○路00巷00
    號的住所廁所内，將白色粉末及白色結晶體，同時放入玻璃
    球内，點燃打火機燒烤，昇華為白色的煙霧，用鼻孔吸食煙
    霧的方式，施用第一級毒品海洛因、第二級毒品安非他命、
    甲基安非他命1次。嗣為警於109年5月19日下午3時10分許，
    在嘉義市重慶路、廣州街之交岔路口，執行巡邏勤務，發現
    其形跡可疑對其攔檢，被告配合攔檢並同意搜索，因而扣押
    2包第一級毒品海洛因（白色粉末、送驗淨重：0.0824公克
    、驗餘淨重：0.0687公克；白色粉末、送驗淨重：0.0765公
    克、驗餘淨重：0.0646公克），其同意採尿送驗後，驗得施
    用可待因、嗎啡、安非他命、甲基安非他命之陽性反應。
　㈡於109年3月20日中午12時許，在嘉義市某汽車旅館内，以將
    海洛因及甲基安非他命放入玻璃球内燒烤吸食煙霧之方式，
    同時施用第一級毒品海洛因及第二級毒品甲基安非他命1次
    。
　㈢因認被告涉犯毒品危害防制條例第10條第1、2項施用第一、
    二級毒品罪嫌。
二、按：
  ㈠起訴之程式違背規定者，應諭知不受理之判決，並得不經言
    詞辯論為之，刑事訴訟法第303條第1款、第307條分別定有
    明文。
  ㈡施用第一、二級毒品為犯罪行為，毒品危害防制條例第10條
    設有處罰規定。故施用第一、二級毒品者，本應科以刑罰。
    惟基於刑事政策，對合於一定條件之施用者，則依同條例第
    20條之規定，施以觀察、勒戒及強制戒治之保安處分。又10
    9年1月15日修正公布、同年7月15日施行之毒品危害防制條
    例第20條第3項規定，犯第10條之罪於觀察、勒戒或強制戒
    治執行完畢釋放後，3年後再犯第10條之罪者，適用本條前2
    項之規定。上開所謂「3年後再犯」，只要本次再犯（不論
    修正施行前、後）距最近1次觀察、勒戒或強制戒治執行完
    畢釋放，已逾3年者，即該當之，不因其間有無犯第10條之
    罪經起訴、判刑或執行而受影響。其理由略以：
　⒈87年5月20日毒品條例公布施行後之刑事政策，對於施用毒品
    者，已揚棄純粹的犯罪觀，雖強調「除刑不除罪」之理念，
    認為施用毒品者具有「病患性犯人」之特質，惟囿於當時戒
    治及醫療體系均不完整、專業人員欠缺且戒毒知識尚有不足
    ，社會大眾仍視施用毒品者為「犯人」而非「病患」，暨相
    關戒毒及事後之追蹤、輔導配套措施亦不完備，其刑事政策
    明顯將施用毒品者偏向「犯人」身分處理，導致監獄人滿為
    患，且施用毒品人口不減反增。為此，戒毒政策不得不改弦
    易轍，開始正視施用毒品者實屬「病患」之特質。先於97年
    新增毒品條例第24條附命完成戒癮治療緩起訴制度，確立「
    附命完成戒癮治療緩起訴處分」及「觀察、勒戒或強制戒治
    」雙軌治療模式。本次修正之毒品條例第20條第3項及第23
    條第2項，雖僅將原條文之再犯期間由「5年」改為「3年」
    ，惟鑑於將施用毒品者監禁於監獄內，僅能短期間防止其接
    觸毒品，因慣用毒品產生之「心癮」根本無法根除，並慮及
    毒品條例施行多年累積之戒毒經驗及實效，暨逐步擴充之醫
    療、戒癮機構、專業人力、社區支援系統等資源，尤以本次
    毒品條例第24條修正，擴大檢察官對施用毒品者附條件緩起
    訴處分之範圍，使其能視個案具體情形給予適當多元社區處
    遇。本次修正後對於施用毒品者之思維，自應與時俱進，擺
    脫以往側重於「犯人」身分之處罰，著重其為「病患」之特
    質，並以「治療」疾病為出發點，重新評價前揭所謂「3年
    後再犯」之意義。
　⒉毒品戒除不易，須經長期且持續之治療，施用毒品者既被視
    為「病患性犯人」，最佳處遇方式即為治療。對於施用毒品
    者之治療方式，有機構外之處遇（如自行赴醫院戒癮、附命
    完成戒癮治療緩起訴處分等），或機構內之觀察、勒戒或強
    制戒治；至對施用毒品者科以刑罰，無非在運用刑罰之一般
    預防功能以嚇阻毒品之施用。監獄為執行場所而非戒癮專責
    機構，針對施用毒品者及其再犯之特性，法務部於106年12
    月5日頒訂之「科學實證之毒品犯處遇模式計畫」，目的即
    是積極引進地區醫療體系之協助，提供毒癮戒治，落實社區
    追蹤輔導及治療之銜接，俾修復創傷、預防再犯。惟刑罰因
    涉及人身自由之基本權，故於施用毒品初犯時皆以傳統之機
    構外或機構內處遇方式治療，如再施用毒品時，始科以刑事
    責任。而當刑罰處遇仍不能有效幫助施用毒品者改善惡習時
    ，即表示無法以此方式發揮治療效果，若繼續施以刑罰只具
    懲罰功能，不僅無法戒除毒癮，更漸趨與社區隔離，有礙其
    復歸社會。基於憲法應保障人民之生存權，及根據每個國民
    生存照顧需要提供基本給付之理念，為協助施用毒品者戒除
    毒癮復歸社會，對於經監獄監禁處遇後仍再犯之施用毒品者
    ，更應恢復以機構內、外之治療協助其戒除毒癮。此即本次
    修正毒品條例第20條第3項關於施用毒品者所謂「3年後再犯
    」係何所指之立法真諦。除檢察官優先適用第24條命附條件
    緩起訴處分處遇（不論幾犯，亦無年限）外，對於施用毒品
    初犯者，應適用第20條第1項、第2項為機構內之觀察、勒戒
    或強制戒治；若於上開機構內處遇執行完畢釋放後，於「3
    年內再犯」者，依第23條第2項規定，應依法追訴；倘於「3
    年後再犯」自應再回歸到傳統醫療體系機構內重為觀察、勒
    戒或強制戒治之治療。是對於戒除毒癮不易者，唯有以機構
    內、外處遇及刑事制裁等方式交替運用，以期能控制或改善
    其至完全戒除毒癮。
　⒊綜上，對於毒品條例第20條第3項及第23條第2項所謂「3年後
    （內）再犯」，自應跳脫以往窠臼，以「3年」為期，建立
    「定期治療」之模式。其規定中所謂「3年後再犯」，只要
    本次再犯（不論修正施行前、後）距最近1次觀察、勒戒或
    強制戒治執行完畢釋放，已逾3年者，即該當之，不因其間
    有無犯第10條之罪經起訴、判刑或執行而受影響等旨。（最
    高法院109年度台上大字第3826號裁定、109年度台上字第38
    26號判決意旨參照）。
  ㈢新修正毒品危害防制條例第35條之1之立法理由所謂「應依修
    正後規定處理」即係「應依職權裁定觀察勒戒」，顯然脫逸
    法條本文之文義，不能據此認檢察官之「起訴」即為「觀察
    勒戒」之聲請；何況被告經觀察勒戒後，尚有可能須執行較
    原訂刑期為長之強制戒治處分，被告反而承受更不利之結果
    ；參以檢察官之起訴未及審酌是否有附戒癮治療緩起訴之可
    能，亦有未洽。
三、經查：
　㈠被告前因施用毒品案件，於95年間經原審法院以95年度毒聲
    字第161號裁定送觀察、勒戒，因無繼續施用傾向，而於95
    年6月28日釋放，並經檢察官以95年度毒偵緝字第61號為不
    起訴處分確定等節，有臺灣高等法院被告前案紀錄表附卷可
    憑；被告於上開各次時間，再犯本案施用第一、二級毒品之
    犯行，顯與其最近1次因施用毒品而經觀察、勒戒執行完畢
    釋放之95年6月28日相距已逾3年，依前述規定及說明，本案
    即應再予觀察、勒戒。
　㈡檢察官起訴被告上開各次犯施用第一、二級毒品之時間，已
    在其最近一次觀察、勒戒執行完畢釋放後之3年後，依照前
    揭說明，本案檢察官之起訴，因法律修正之情事變更，致欠
    缺訴追條件，應依刑事訴訟法第303條第1款規定，為公訴不
    受理之判決。
四、駁回上訴之理由：　　
　　原審適用修正後之現行毒品危害防制條例規定，而為不受理
    之判決，本院經核原判決認事用法，並無不合，應予維持。
    檢察官上訴意旨稱上開案件應依法訴追云云，惟原判決之見
    解乃現行實務結論，且對被告較為有利，檢察官之上訴為無
    理由，應予駁回，並不經言詞辯論為之。
據上論斷，應依刑事訴訟法第368條、第372條，判決如主文。
中　　華　　民　　國　　109 　年　　12　　月　　24　　日
                  刑事第五庭    審判長法  官  黃國永　　
                                      法  官  蔡川富　　
                                      法  官  翁世容
以上正本證明與原本無異。
如不服本判決應於收受送達後20日內向本院提出上訴書狀，其未
敘述上訴理由者，並得於提起上訴後20日內向本院補提理由書（
均須按他造當事人之人數附繕本）「切勿逕送上級法院」。
                                      書記官  顏惠華 
中　　華　　民　　國　　109 　年　　12　　月　　24　　日